ACORDAO-COMPLETO-2522977

ACÓRDÃO 583/2022 ATA 2/2022 - PRIMEIRA CÂMARA

VISTOS, relatados e discutidos estes autos de concessão de pensão militar emitido pelo Comando da Aeronáutica; 
ACORDAM os Ministros do Tribunal de Contas da União, reunidos em sessão da Primeira Câmara, com fundamento no artigo 39, inciso II, da Lei 8.443/1992 e diante das razões expostas pelo relator, em: 
9.1. considerar tacitamente registrado o ato de pensão militar instituído em benefício de Marcia Bonfim Picalho, Martha Franca Bonfim e Sonia Maria Bonfim;
9.2. remeter os autos à Sefip para que seja iniciada, em autos apartados, a revisão de ofício do registro tácito consignado no subitem 9.1, levando em conta, para tanto, as irregularidades identificadas nestes autos;
9.3. dar ciência desta deliberação ao Comando da Aeronáutica e às interessadas.

Atos de pensão militar.

Primeira Câmara

Comando da Aeronáutica.

3. Interessados/Responsáveis:
3.1. Interessados: Marcia Bonfim Picalho (XXX.425.101-XX); Martha Franca Bonfim (XXX.189.191-XX); Sonia Maria Bonfim (XXX.508.637-XX).

13.1. Ministros presentes: Benjamin Zymler (na Presidência), Walton Alencar Rodrigues (Relator) e Jorge Oliveira.
13.2. Ministro-Substituto convocado: Augusto Sherman Cavalcanti.
13.3. Ministro-Substituto presente: Weder de Oliveira.

WALTON ALENCAR RODRIGUES

Adoto, como relatório, a instrução da Sefip, cuja proposta foi acolhida pelo representante do Parquet especializado:
"INTRODUÇÃO
1.	Trata-se de ato de pensão militar, submetido, para fins de registro, à apreciação do Tribunal de Contas da União (TCU) , de acordo com o art. 71, inciso III, da Constituição Federal.  O ato foi cadastrado e disponibilizado ao TCU por intermédio do Sistema e-Pessoal, na forma do art. 2º e 4º da Instrução Normativa TCU 78/2018.
2.	O ato desse processo pertence às seguintes unidades:
2.1.	Unidade emissora: COMANDO DA AERONÁUTICA.
2.2.	Unidade cadastradora:  COMANDO DA AERONÁUTICA.
2.3.	Subunidade cadastradora: DIRETORIA DE ADMINISTRAÇÃO DE PESSOAL - SDIP.
EXAME TÉCNICO
Procedimentos aplicados
3.	Os procedimentos para exame, apreciação e registro de atos de pessoal encontram-se estabelecidos na Instrução Normativa TCU 78/2018 e na Resolução TCU 206/2007. Essas normas dispõem que os atos de pessoal disponibilizados por meio do e-Pessoal devem ser submetidos previamente a críticas automatizadas, com base em parâmetros predefinidos.
4.	As críticas das informações cadastradas na etapa de coleta do ato foram elaboradas e validadas levando-se em conta as peculiaridades de cada ato. Os itens verificados nessa etapa são inerentes a dados cadastrais, fundamentos legais, mapa de tempo, ficha financeira, assim como eventuais ocorrências de acumulação. Trata-se de verificações abrangentes, minuciosas e precisas e sem a necessidade de ação humana e, portanto, menos suscetível a falhas. As críticas aplicadas estão discriminadas no sistema, no Menu e-Pessoal, opção "Crítica", que podem ser acessadas mediante concessão de perfil específico a servidores do TCU responsáveis pela análise.
5.	Além das críticas automatizadas, há verificação humana adicional no caso de haver alertas do sistema ou informações não formatadas, como esclarecimentos do gestor ou do controle interno.  
6.	As críticas também consideram os registros do Sistema Integrado de Administração de Recursos Humanos (Siape) . O Siape disponibiliza informações atualizadas sobre as parcelas que integram os proventos, diferentemente, portanto, do e-Pessoal, que informa as parcelas no momento do registro do ato. 
7.	Essa confrontação com o Siape fornece uma visão atual e verdadeira da situação, o que permite descaracterizar irregularidades e inconsistências que, embora constantes do e-Pessoal, já foram corrigidas.
8.	As verificações detectadas no ato encontram-se discriminadas na aba de pendências do ato no sistema e-Pessoal, bem como no espelho do ato contemplado por esta instrução.
Exame das Constatações
9.	Ato: 45132/2016 - Inicial - Interessado: HERMES ALVES BONFIM - CPF: XXX.089.527-XX
9.1.	Beneficiários: SONIA MARIA BONFIM - CPF: XXX.508.637-XX - Cônjuge; MARTHA FRANCA BONFIM - CPF: XXX.189.191-XX - Filho (a) e MARCIA BONFIM PICALHO - CPF: XXX.425.101-XX - Filho (a) 
9.2.	Parecer do Controle Interno: considerar o ato Legal.
9.3.	Constatações e análises: 
9.3.1.	Possível cômputo de tempo privado no Tempo de serviço até 29/12/2000. Devolução do ato para complementação das informações. Atos de reforma: [SISAC-10714952-07-2002-010213-2].
a.	Justificativa do Gestor de Pessoal: Não há. Verificação efetuada no âmbito do TCU.
b.	Análise do Controle Interno:  Não há. Verificação efetuada no âmbito do TCU.
c.	Análise da Equipe Técnica: Legal
De acordo com o ato de reforma do militar (ato Sisac 10714952-07-2002-010213-2) , não há cômputo de tempo privado como tempo de serviço.
9.3.2.	Militar não possuía tempo de serviço suficiente (35 anos até 29/12/2000) para pensão com dois postos/graduações acima.
a.	Justificativa do Gestor de Pessoal: Não há. Verificação efetuada no âmbito do TCU.
b.	Análise do Controle Interno:  Não há. Verificação efetuada no âmbito do TCU.
c.	Análise da Equipe Técnica: Ilegal
Pela leitura do ato de concessão militar e seus anexos, verifica-se que o instituidor foi reformado por idade limite de permanência na reserva com proventos com base no soldo de Primeiro Sargento por contar com mais de trinta anos de serviço, em consonância ao que dita o art. 50, § 1º, alínea c da Lei 6.880/1980.
Por contar com trinta anos de serviço, poderia contribuir com base em um posto acima (Subtenente) para fins de pensão, com base no art. 6º da Lei 3765/1960.
Art 6º É facultado aos militares de que trata o art. 1º desta lei, com mais de 30 (trinta) e 35 (trinta e cinco) anos de serviço computável para fins de inatividade, contribuírem, respectivamente, para a pensão correspondente a um ou dois postos ou graduações acima do ou da que possuem desde que satisfaçam o pagamento das contribuições a partir do mês seguinte àquele em que completaram o referido tempo de serviço. (Revogado pela Medida provisória nº 2.215-10, de 31.8.2001) 
§ 1º O disposto neste artigo abrange os militares da reserva remunerada ou reformados, designados para o exercício efetivo de serviço nas Organizações das Fôrças Armadas e que, nesta situação, permaneçam por mais de 5 (cinco) anos, desde que tenham mais de 30 (trinta) e 35 (trinta e cinco) anos de serviço computável para a inatividade, contados pela reunião dos dois períodos de atividade. (Revogado pela Medida provisória nº 2.215-10, de 31.8.2001) 
§ 2º O militar que satisfizer as condições do presente artigo poderá contribuir para a pensão militar correspondente ao primeiro ou ao segundo pôsto ou graduação que se seguir ao que já possui na hierarquia das Fôrças Armadas, mesmo que em seu quadro ou organização não haja, os respectivos postos ou graduações. (Revogado pela Medida provisória nº 2.215-10, de 31.8.2001) 
Pelo exposto, entende-se que o ato deva ser considerado ilegal e os proventos de pensão ajustados para o posto de Subtenente.
9.4.	O quadro resumo de ocorrências e, quando for o caso, o detalhamento da norma legal e da jurisprudência para as inconsistências acima elencadas encontra-se no anexo II dessa instrução. 
9.5.	Encaminhamento do ato: 
9.5.1.	Considerar ILEGAL e recusar registro do ato de Pensão militar de HERMES ALVES BONFIM do quadro de pessoal do órgão/entidade COMANDO DA AERONÁUTICA, com base nos arts. 71, inciso III, da Constituição Federal, 1º, inciso V, e 39, inciso II, da Lei 8.443/1992 e 260, § 1º, do Regimento Interno. 
9.5.2.	Com fulcro no art. 262, caput, do Regimento Interno deste Tribunal, determinar ao órgão/entidade COMANDO DA AERONÁUTICA que: 
a.	dê ciência, no prazo de quinze dias, contados da notificação, do inteiro teor desta deliberação ao interessado, alertando-o de que o efeito suspensivo proveniente da interposição de eventuais recursos junto ao TCU não o exime da devolução dos valores percebidos indevidamente, caso o recurso não seja provido.
b.	informe o teor do acórdão que vier a ser prolatado, encaminhando ao TCU, no prazo de trinta dias, comprovante da data de ciência pelo interessado, nos termos do art. 4º, § 3º, da Resolução TCU 170/2004.
c.	emita novo ato, livre da irregularidade ora apontada, em substituição ao ato de pensão militar de HERMES ALVES BONFIM, submetendo-o à nova apreciação por este Tribunal, na forma do artigo 260, caput, também do Regimento.
d.	dispense a devolução dos valores indevidamente recebidos de boa-fé até a data da ciência do órgão/entidade COMANDO DA AERONÁUTICA, do acórdão que vier a ser proferido, com base no Enunciado 106 da Súmula da Jurisprudência do TCU.
e.	promova o recálculo do valor atualmente pago a título de reforma/pensão militar com base no posto/graduação incorreto, no prazo 15 (quinze) dias, contados a partir da ciência desta deliberação, sujeitando-se a autoridade administrativa omissa à responsabilidade solidária, em face de manifesta ilegalidade.
CONCLUSÃO
10.	A abrangência e a profundidade das verificações levadas a efeito fundamentam convicção de que o ato 45132/2016 pode ser apreciado pela ilegalidade, em razão das irregularidades apontadas no item Exame das Constatações desta instrução, que representam afronta à legislação e à jurisprudência de referência
PROPOSTA DE ENCAMINHAMENTO
11.	Ante o exposto, com fundamento no art. 71, inciso III, da Constituição Federal, no art. 1º, inciso V, e art. 39, incisos I e II, da Lei 8.443/1992, no art. 260 do Regimento Interno do Tribunal de Contas da União, propõe-se: 
11.1.	Considerar ILEGAL e recusar registro do ato de pensão militar de HERMES ALVES BONFIM do quadro de pessoal do órgão/entidade COMANDO DA AERONÁUTICA, com base nos arts. 71, inciso III, da Constituição Federal, 1º, inciso V, e 39, inciso II, da Lei 8.443/1992 e 260, § 1º, do Regimento Interno.
11.2.	Com fulcro no art. 262, caput, do Regimento Interno deste Tribunal, determinar ao órgão/entidade COMANDO DA AERONÁUTICA que: 
11.2.1.	emita novo ato, livre da irregularidade ora apontada, em substituição ao ato de pensão militar de HERMES ALVES BONFIM, submetendo-o à nova apreciação por este Tribunal, na forma do artigo 260, caput, também do Regimento.
11.2.2.	dê ciência, no prazo de quinze dias, contados da notificação, do inteiro teor desta deliberação ao interessado, alertando-o de que o efeito suspensivo proveniente da interposição de eventuais recursos junto ao TCU não o exime da devolução dos valores percebidos indevidamente, caso o recurso não seja provido.
11.2.3.	informe o teor do acórdão que vier a ser prolatado, encaminhando ao TCU, no prazo de trinta dias, comprovante da data de ciência pelo interessado, nos termos do art. 4º, § 3º, da Resolução TCU 170/2004.
11.2.4.	promova o recálculo do valor atualmente pago a título de reforma/pensão militar com base no posto/graduação incorreto, no prazo 15 (quinze) dias, contados a partir da ciência desta deliberação, sujeitando-se a autoridade administrativa omissa à responsabilidade solidária, em face de manifesta ilegalidade.
11.2.5.	dispense a devolução dos valores indevidamente recebidos de boa-fé até a data da ciência do órgão/entidade COMANDO DA AERONÁUTICA, do acórdão que vier a ser proferido, com base no Enunciado 106 da Súmula da Jurisprudência do TCU."

não há.

Procurador Júlio Marcelo de Oliveira.

CONCESSÃO DE PENSÃO MILITAR. COMANDO DA AERONÁUTICA. ILEGALIDADE DO ATO. INGRESSO NO TCU HÁ MAIS DE CINCO ANOS. REGISTRO TÁCITO. DETERMINAÇÃO PARA REVISÃO DE OFÍCIO.

PENSÃO MILITAR (PMIL)

Secretaria de Fiscalização de Integridade de Atos e Pagamentos de Pessoal e de Benefícios Sociais (Sefip).

Trata-se de ato de concessão de pensão militar, emitido pelo Comando da Aeronáutica, em favor de Marcia Bonfim Picalho, Martha Franca Bonfim e Sonia Maria Bonfim.
	A unidade técnica e o MP/TCU propugnaram pela ilegalidade do ato, tendo em vista a remuneração calculada com base no soldo correspondente a dois postos hierárquicos acima ao que o instituidor possuía em atividade.
Acolho as conclusões dos pareceres precedentes, incorporando-as às minhas razões de decidir, exceto no que conflitar com as observações que faço a seguir.
De fato, como evidenciou a Sefip, o ex-militar não possuía tempo de serviço suficiente para pensão com dois postos ou graduações acima, nos termos do art. 6º da Lei 3.765/1960, ensejando assim a ilegalidade da concessão, bem como a necessidade do ajuste dos proventos de pensão para o posto de Subtenente.
Verifico, contudo, que o ato ingressou no Tribunal em 25/1/2017, o que impõe o reconhecimento do registro tácito da concessão, conforme estipulado pelo Supremo Tribunal Federal, em regime de repercussão geral, no Recurso Extraordinário 636.553/RS. 
	Nesse caso, cabe determinar à Sefip que dê início imediato aos procedimentos de revisão de ofício do ato instituído por Hermes Alves Bonfim.
	Feitas essas considerações, voto para que o Tribunal adote o acórdão que submeto ao Colegiado.
TCU, Sala das Sessões, em 8 de fevereiro de 2022.
WALTON ALENCAR RODRIGUES.
Relator